【裁判字號】    99,簡上,9
【裁判日期】    990309
【裁判案由】    詐欺
【裁判全文】
臺灣桃園地方法院刑事判決               99年度簡上字第9號
上  訴  人  臺灣桃園地方法院檢察署檢察官
上  訴  人
即  被  告  戊○○
上列被告因詐欺案件，不服本院民國98年11月25日98年度桃簡字
第2989號第一審簡易判決（聲請簡易判決處刑案號：臺灣桃園地
方法院檢察署98年度偵字第17806 號，暨移送併辦之臺灣士林地
方法院檢察署98年度偵字第8411號、第10088 號、第13310 號）
提起上訴，暨移送併案審理（臺灣士林地方法院檢察署98年度偵
字第16512 號、第15947 號），本院合議庭為第二審判決如下：
    主  文
原判決撤銷。
戊○○幫助意圖為自己不法之所有，以詐術使人將本人之物交付
，處有期徒刑參月，如易科罰金，以新臺幣壹仟元折算壹日。
    事  實
一、戊○○明知金融帳戶為個人理財工具，申請開設金融帳戶並
    無任何特殊之限制，一般民眾皆可以存入最低開戶金額之方
    式申請之，且一個人可以在不同之金融機構申請多數之存款
    帳戶使用，取得甚易。而可預見時下以電話或網際網路詐騙
    促使被害人以操作銀行自動付款機或匯款而詐取金錢之行為
    甚為猖獗，且廣為媒體報導，並經政府有關機關呼籲，不要
    受騙。依一般人之社會生活經驗，苟不以自己名義申請開戶
    ，卻向不特定人蒐集他人之帳戶，其目的極可能利用該帳戶
    供作非法詐財之用，又對交付帳戶供他人使用雖無必然遭該
    他人利用為遂行詐欺犯罪之確信，但仍以該他人縱持以犯罪
    亦不違本意，而基於幫助他人為詐欺之不確定犯意，於民國
    98年3 月30日下午3 時許，在臺北市石牌捷運站旁之某小吃
    店內，將其所有臺北富邦商業銀行仁愛分行帳戶（以下簡稱
    富邦銀行仁愛分行，帳號000000000000號）之存摺、提款卡
    （含密碼），交付予真實姓名年籍不詳自稱「楊小姐」之成
    年人使用。而該人或轉手者收受上開帳戶之存摺及提款卡者
    ，即基於詐欺之犯意，於如附表所示之時間，以如附表所示
    之方式，藉以訛詐，致如附表所示之被害人庚○○、甲○○
    、丙○○、乙○○、己○○、丁○○等人，因此陷於錯誤，
    均依照該詐騙份子之指示，將如附表所示之金額匯入戊○○
    所有上開富邦銀行仁愛分行帳戶內，旋均由該詐騙份子以跨
    行提現手法領走款項（詐騙之被害人、時間、地點及詐騙方
    法、金額均詳如附表所示）。嗣經被害人庚○○、甲○○、
    丙○○、乙○○、己○○、丁○○等人查知受騙後報警處理
    ，始再循線查悉上情。
二、案經庚○○訴由桃園縣政府警察局桃園分局報告臺灣桃園地
    方法院檢察署檢察官偵查後聲請簡易判決處刑及於原審及本
    院審理時移送併辦。
    理  由
壹、程序部分：
一、按被告以外之人於審判外之言詞或書面陳述，除法律有規定
    者外，不得作為證據。又被告以外之人於審判外之陳述，雖
    不符前4 條之規定，而經當事人於審判程序同意作為證據，
    法院審酌該言詞陳述或書面陳述作成時之情況，認為適當者
    ，亦得為證據。當事人、代理人或辯護人於法院調查證據時
    ，知有第159 條第1 項不得為證據之情形，而未於言詞辯論
    終結前聲明異議者，視為有前項同意，刑事訴訟法第159 條
    第1 項、第159 條之5 分別定有明文。查被害人庚○○、甲○○、丙○○、乙○○、己○○、丁○○於警詢時所為之陳
    述，固係審判外之陳述而屬傳聞證據，惟被告就上開審判外
    之陳述，於本院審理中，知有該項證據，未曾於言詞辯論終
    結前聲明異議，而本院審酌該等證人陳述作成時之情況，並
    無違法取證及證明力過低之瑕疵，亦認以之作為證據為適當
    ，依前揭規定說明，自有證據能力。
二、又本案認定事實所引用之文書證據，並無證據證明係公務員
    違背法定程式所取得，亦無刑事訴訟法第159 條之4 之顯有
    不可信之情況與不得作為證據之情形。本院斟酌本案卷內之
    證據並非非法取得，亦無證明力明顯過低之情形，且經本院
    於審判期日依法進行證據之調查、辯論，被告於訴訟上之程
    序權即已受保障，故前揭各該證據，均得採為證據，合先敘
    明。
貳、實體部分：
一、訊據被告戊○○固不否認上開富邦銀行仁愛分行帳戶為其所
    申請開立，並於前述時、地將該帳戶存摺及提款卡交付予自
    稱「楊小姐」之人等情，然矢口否認有何幫助詐欺之犯行，
    辯稱：伊當時看報紙應徵接送老闆之司機工作時，對方楊小
    姐要求提供金融帳戶資料給會計做薪資轉帳，伊始會交付上
    開帳戶之存摺及提款卡給對方，但並未交付提款卡密碼云云
    。惟查：
（一）前揭取得被告所有上開帳戶之存摺、提款卡（含密碼）該
      人或轉手者，於附表所示時間、方法，訛詐如附表所示被
      害人，如附表所示被害人因此陷於錯誤，於如附表所示時
      間依照該詐騙份子之指示，將其所有如附表所示匯入金額
      匯至指定之戊○○上開帳戶內等情，業據被害人庚○○、
      甲○○、丙○○、乙○○、己○○、丁○○於警詢時證述
      綦詳，復有庚○○之內政部警政署反詐騙案件紀錄表、桃
      園縣政府警察局桃園分局埔子派出所受理詐騙帳戶通報警
      示簡便格式表、受理各類案件紀錄表、雅虎奇摩購物網站
      網頁資料、賣方聯絡資料、香港商雅虎資訊股份有限公司
      臺灣分公司98年8 月26日雅虎資訊98字第01862 號函、中
      華郵政WebATM轉帳明細表；甲○○之花旗銀行自動櫃員機
      交易明細表、雅虎奇摩購物網站得標網頁資料、賣方聯絡
      資料、臺北市政府警察局大同分局寧夏路派出所陳報單、
      受理詐騙帳戶通報警示簡便格式表、受理刑事案件報案三
      聯單、內政部警政署反詐騙案件紀錄表；丙○○之內政部
      警政署又詐騙案件紀錄表、臺北縣政府警察局新店分局龜
      山派出所受理詐騙帳戶通報警示簡便格式表、受理各類案
      件紀錄表、受理刑事案件報案三聯單、中華郵政WebATM轉
      帳明細表、雅虎奇摩購物網站賣方資料、下標、得標網頁
      資料；乙○○之三信商業銀行自動櫃員機交易明細表、臺
      中市警察局第四分局南屯派出所受理詐騙帳戶通報警示簡
      便格式表、內政部警政署反詐騙案件紀錄表；己○○之郵
      政自動櫃員機交易明細表、高雄縣政府警察局鳳山分局新
      甲派出所受理詐騙帳戶通報警示簡便格式表、內政部警政
      署反詐騙案件紀錄表；丁○○之臺北縣政府警察局汐止分
      局汐止派出所受理刑事案件報案三聯單、受理各類案件紀
      錄表、渣打銀行網路銀行轉帳紀錄表、內政部警政署反詐
      騙案件紀錄表、雅虎奇摩購物網站結帳明細表、得標通知
      書、臺灣便利配匯款單資料及富邦銀行仁愛分行99年1 月
      8 日函暨被告上開帳戶之開戶資料及自開戶日90年11月5
      日至結清日98年4 月13日止之交易明細表各1 份在卷可稽
      （見臺灣桃園地方法院檢察署98年度偵字第1780 6號卷第
      11 頁 至第18頁、第40頁、臺灣士林地方法院檢察署98年
      度偵字第8411號卷第14頁、第31頁至第32頁、第38頁至第
      47頁、臺灣士林地方法院檢察署98年度偵字第1008 8號卷
      第16 頁 至第30頁、臺中市警察局第四分局刑案偵查卷宗
      刑第5頁 、第25頁至第27頁、臺灣士林地方法院檢察署98
      年度偵字第16512 號卷第5 頁、第8 頁至第9 頁、臺灣士
      林地方法院檢察署98年度偵字第15947 號卷第11頁至第20
      頁、見本院卷第15頁至第26頁）。再由本件被害人庚○○
      、甲○○、丙○○、乙○○、己○○、丁○○指訴之受詐
      騙情節觀之，該詐騙手法與時下一般詐騙份子利用網際網
      路或電話詐騙被害人匯款，藉以訛詐金錢之手法一致，且
      由前揭卷附被告前開帳戶交易往來明細表，被害人等匯入
      款項後，旋即遭人提走等情觀之，被害人所指遭詐騙份子
      詐騙財物之情，堪可信實。
（二）被告固以前詞置辯云云。惟查，依被告所述其因報紙刊登
      應徵司機之工作，而將帳戶存摺、提款卡交付予「楊小姐
      」，但不知「楊小姐」真實姓名年籍及相關聯絡方式，然
      被告苟有應徵工作情事，何以在未究明「楊小姐」之真實
      姓名、聯絡方式、或公司所在地前，即貿然交付上開帳戶
      存摺及提款卡，況被告自承伊以前做過加油站、餐廳廚師
      、保險業務員、傢俱店店員等工作，均毋庸先行交付帳戶
      之存摺及提款卡等語詳確，更足見被告明知應徵工作毋須
      交付銀行帳戶之存摺，乃至於同時交付提款卡之必要。且
      姑不論依通常一般人之社會經驗，交付存摺及提款卡並非
      應徵工作所必需，縱有如被告所指對方要求交付存摺作為
      薪資轉帳使用之必要，被告亦僅須交付帳戶之資料即足供
      對方將薪資匯入，實無須同時將提款卡及密碼亦交予該不
      詳姓名復無法聯繫之「楊小姐」，遑論將提款卡同時交付
      予「楊小姐」更與薪資轉帳並無任何助益，再佐以依其之
      前工作經驗及專科畢業之智識程度，自應對於「楊小姐」
      要求其提供帳戶之存摺、提款卡有所懷疑，然被告竟未加
      追問以防範帳戶遭人盜用，或於交付前先行變更提款卡密
      碼，猶逕將上開帳戶之存摺、提款卡輕易交給不詳姓名年
      籍之「楊小姐」，實與常情有悖。被告雖又辯稱伊並未提
      供提款卡密碼予對方云云，惟查被告於本院審理時供承提
      款卡密碼係設定為伊出生年月日「620817」等語在卷，則
      苟非被告自行提供上開提款卡密碼予他人使用，該詐騙份
      子又如何能順利迅速領走被害人匯入被告前揭帳戶之款項
      ？被告雖又指稱當時有將身分證拿給對方看，對方看一下
      就還給他云云，然收受其帳戶存摺及提款卡之人是否能於
      短暫查看被告身分證之時間內即可正確記憶被告之出生年
      月日？已非無疑，何況被告既未告知提款卡密碼係其出生
      年月日，該人又如何會利用查看身分證時刻意記下被告之
      出生年月日？益見被告此部分所辯，顯與常理相違。至被
      告雖提出報紙分類廣告影本為證，惟觀之被告所提出經其
      註記刊載「爵爺酒店之轎車司機」之分類廣告，除留下行
      動電話號碼外，查無其他可資辨識之公司地址或負責人等
      ，本院無從為調查審究，亦查無證據證明該分類廣告即係
      被告所指應徵工作之廣告，尚難採有利被告之認定。綜合
      上述，足見被告前揭所辯各節，核係推諉之詞，殊難採信
      。堪認被告確有於98年3 月30日下午3 時許，將上開帳戶
      存摺及提款卡，同時提供提款卡之密碼交予他人使用乙節
      甚明。
（三）按金融存款帳戶，事關存戶個人財產權益之保障，與存戶
      之印鑑章結合，其專屬性、私密性更形提高，除非本人或
      與本人具密切之關係者，難認有何理由可自由流通使用該
      存摺、印章，一般人亦均有應妥為保管存摺、印鑑章，以
      防止存摺、印鑑章被他人冒用之認識，縱有特殊情況偶有
      將存摺、印鑑章交付他人之需，亦必深入瞭解其用途後再
      行提供以使用，恆係吾人日常生活經驗與事理；且按金融
      帳戶為個人理財工具，申請開設金融帳戶並無任何特殊之
      限制，一般民眾皆可以存入最低開戶金額之方式申請之，
      且一個人可以在不同之金融機構申請多數之存款帳戶使用
      ，此乃眾所週知之事實，而時下以電話或網際網路詐騙促
      使被害人以操作銀行自動付款機或匯款而詐取金錢之行為
      甚為猖獗，且廣為媒體報導，並經政府有關機關呼籲，不
      要受騙。則依一般人之社會生活經驗，苟不以自己名義申
      請開戶，卻向不特定人蒐集他人之帳戶供己使用，其目的
      極可能利用該帳戶供作非法詐財之用，應可預見。本件被
      告戊○○係智慮成熟之成年人，對於上情自無法諉為不知
      ，是其既可預見將存摺、提款卡等有關個人財產、身分之
      物品，淪落於他人手中，極可能被利用為與詐騙有關之犯
      罪工具，雖無取得者必然持以詐騙他人之確信，仍願將其
      所有前開銀行帳戶（含存摺、提款卡及密碼）交與他人，
      顯然對於該人縱以該帳戶作為不法詐騙使用，予以容認，
      足見被告有幫助詐騙份子利用其上開帳戶詐欺之不確定故
      意及行為明甚。綜上所述，被告所辯，應係事後卸責之詞
      ，要無可採。本件事證明確，被告犯行洵堪認定。
二、按幫助犯之成立，主觀上行為人須有幫助故意，客觀上須有
    幫助行為，意即需對於犯罪與正犯有共同之認識，而以幫助
    之意思，對於正犯資以助力，而未參與實施犯罪之行為者而
    言（參照最高法院75年度台上字第1509號、88年度台上字第
    1270號判決意旨）。核被告戊○○將其所有上開銀行帳戶（
    含存摺、提款卡及密碼）交付予姓名年籍不詳之人，再由該
    人或其轉手者持以詐騙被害人財物，其顯係基於幫助他人詐
    欺財物之犯意，且所為提供銀行帳戶存摺、提款卡予他人之
    行為，亦屬刑法詐欺罪構成要件以外之行為，其既以幫助他
    人犯罪之意思而參與犯罪構成要件以外之行為，故被告應成
    立刑法第339 條第1 項、第30條第1 項前段詐欺取財罪之幫
    助犯。又被告以一提供帳戶之幫助詐欺行為，幫助正犯詐欺
    如附表所示各被害人之財物，侵害被害人等之財產法益，為
    一行為觸犯數罪名之想像競合犯，應依刑法第55條規定從一
    重之幫助詐欺取財罪處斷。檢察官就被告幫助正犯詐欺如附
    表編號2 至6 所示被害人部分，雖未起訴（即移送併辦部分
    ），然此部分既與原聲請簡易判決處刑且經本院論罪科刑部
    分有想像競合犯之裁判上一罪關係，已如前述，自為原聲請
    簡易判決處刑效力所及，本院自得併予審理，附此敘明。又
    被告係幫助他人犯罪，爰依刑法第30條第2 項之規定，按正
    犯之刑減輕之。
三、原審以被告事證明確，予以論罪科刑，固非無見，惟被告同
    時幫助正犯詐欺被害人己○○、丁○○（即附表編號5 、6
    ，臺灣士林地方法院檢察署98年度偵字第16512 號、15947
    號併辦部分）與原起訴事實有裁判上一罪之關係，為起訴效
    力所及，原審未及審酌，尚有未洽，公訴人執此提起上訴，
    即有理由。被告提起上訴否認犯罪，雖無足取，惟原審判決
    既有前揭可議之處，自屬無可維持，應由本院予以撤銷改判
    。爰審酌被告因工作無著，謀生不易，提供帳戶供不法犯罪
    行為人使用，所為已影響社會正常交易安全，增加被害人尋
    求救濟之困難，兼衡本案被害人之人數、遭詐騙金額等，暨
    被告犯後之態度等一切情狀，量處如主文第二項所示之刑，
    並諭知易科罰金之折算標準。
據上論斷，應依刑事訴訟法第455 條之1 第1 項、第3 項、第36
9 條第1 項前段、第364 條、第299 條第1 項前段，刑法第30條
第1 項前段、第2 項、第339 條第1 項、第55條、第41條第1 項
前段，刑法施行法第1 條之1 第1 項、第2 項前段，判決如主文
。
本案經檢察官吳佳美到庭執行職務。
中    華    民    國    99    年    3     月    9     日
                  刑事第八庭審判長法  官  林惠霞
                                  法  官  呂綺珍
                                  法  官  葉藍鸚
以上正本證明與原本無異。
不得上訴。
                                  書記官  冒佩妤
中    華    民    國    99    年    3     月    9     日
附表：
┌──┬───┬─────────────────────────┐
│編號│被害人│詐騙時間、地點、詐騙方法及詐騙金額（新臺幣）      │
├──┼───┼─────────────────────────┤
│1   │庚○○│詐騙集團成員在雅虎奇摩購物網站，以reshueh 帳號刊登│
│    │      │虛偽販賣之不實訊息，使庚○○陷於錯誤，於98年3 月30│
│    │      │日上午8 時27分許，下標購買「Seagate1TB(1000GB)SATA│
│    │      │2 介 面3.5 吋硬碟」，並於98年4 月1 日下午5 時8 分 │
│    │      │許，將其所有3,250 元以郵局網路轉帳方式匯款至該詐騙│
│    │      │集團指定之戊○○上開富邦銀行仁愛分行帳戶內。      │
├──┼───┼─────────────────────────┤
│2   │甲○○│詐騙集團成員在露天拍賣網站，以apple45871帳號刊登虛│
│    │      │偽拍賣之不實訊息，使甲○○陷於錯誤，於98年3 月31日│
│    │      │晚間7 時21分許，下標購買「CHANEL荔枝皮牛皮大保齡球│
│    │      │包」，並於98年4 月1 日中午11時42分許，將其所有21,0│
│    │      │00元以花旗銀行ATM 轉帳方式匯款至該詐騙集團指定之黃│
│    │      │世傑上開富邦銀行仁愛分行帳戶內。                  │
├──┼───┼─────────────────────────┤
│3   │丙○○│詐騙集團成員在雅虎奇摩拍賣網站，以reshueh 帳號刊登│
│    │      │虛偽拍賣之不實訊息，使丙○○陷於錯誤，於98年3 月30│
│    │      │日晚間11時04分許，下標購買「WD 1TB 1000GB STAT2介 │
│    │      │面32MB緩衝雙處理器3.5 吋硬碟」，並於98年4 月1 日下│
│    │      │午1 時21分許，將其所有3,450 元以郵局網路轉帳方式匯│
│    │      │款至該詐騙集團指定之戊○○上開富邦銀行仁愛分行帳戶│
│    │      │內。                                              │
├──┼───┼─────────────────────────┤
│4   │乙○○│詐騙集團成員在雅虎奇摩拍賣網站，以golloopp帳號刊登│
│    │      │虛偽拍賣之不實訊息，使乙○○陷於錯誤，於98年4 月3 │
│    │      │日下午2 時08分許，下標購買皮包一只，並於98年4 月3 │
│    │      │日晚間7 時17分許，將其所有13,000元匯款至該詐騙集團│
│    │      │指定之戊○○上開富邦銀行仁愛分行帳戶內。          │
├──┼───┼─────────────────────────┤
│5   │己○○│詐騙集團成員在雅虎奇摩拍賣網站，刊登虛偽拍賣之不實│
│    │      │訊息，使己○○陷於錯誤，於98年4 月1 日晚間8 時許，│
│    │      │下標購買鏡面面板DVI 液晶1 臺，並於98年4 月2 日下午│
│    │      │5時16 分許，將其所有6,410 元匯款至該詐騙集團指定之│
│    │      │戊○○上開富邦銀行仁愛分行帳戶內。                │
├──┼───┼─────────────────────────┤
│6   │丁○○│詐騙集團成員在雅虎奇摩拍賣網站，以k133199 帳號刊登│
│    │      │虛偽拍賣之不實訊息，使丁○○陷於錯誤，於98年4 月2 │
│    │      │日晚間9 時許，下標購買導航系統1 臺，並於98年4 月2 │
│    │      │日晚間9 時52分許，將其所有5,640 元匯款至該詐騙集團│
│    │      │指定之戊○○上開富邦銀行仁愛分行帳戶內。          │
└──┴───┴─────────────────────────┘
附錄本案論罪科刑法條：
中華民國刑法第339條
（普通詐欺罪）
意圖為自己或第三人不法之所有，以詐術使人將本人或第三人之
物交付者，處 5 年以下有期徒刑、拘役或科或併科 1 千元以下
罰金。
以前項方法得財產上不法之利益或使第三人得之者，亦同。
前二項之未遂犯罰之。
中華民國刑法第30條
（幫助犯及其處罰）
幫助他人實行犯罪行為者，為幫助犯。雖他人不知幫助之情者，
亦同。
幫助犯之處罰，得按正犯之刑減輕之。

司法院資訊處製作；財團法人民間司法改革基金會備份。
